ACORDAO-COMPLETO-2556699

ACÓRDÃO 7333/2022 ATA 36/2022 - PRIMEIRA CÂMARA

VISTOS, relatados e discutidos estes autos, que tratam de ato inicial de aposentadoria emitido, no âmbito do Tribunal Regional Eleitoral do Ceará, em favor da Sra. Rejane Monteiro Augusto Goncalves,
ACORDAM os Ministros do Tribunal de Contas da União, reunidos em sessão da Primeira Câmara, diante das razões expostas pelo Relator, com fundamento no art. 71, inciso III, da Constituição Federal e nos arts. 1º, inciso V, 39, inciso II, e 45 da Lei 8.443/1992, em:
9.1. considerar ilegal o ato de aposentadoria da Sra. Rejane Monteiro Augusto Goncalves, recusando seu registro;
9.2. dispensar o ressarcimento das quantias indevidamente recebidas, em boa-fé, consoante o Enunciado 106 da Súmula de Jurisprudência deste Tribunal;
9.3. determinar ao Tribunal Regional Eleitoral do Ceará que:
9.3.1. faça cessar, no prazo de 15 (quinze) dias, contado a partir da ciência desta deliberação, os pagamentos decorrentes do ato impugnado, sob pena de responsabilidade solidária da autoridade administrativa omissa, consoante disposto nos arts. 71, inciso IX, da Constituição Federal e 262 do Regimento Interno desta Corte;
9.3.2. dê ciência desta deliberação à interessada, alertando-a de que o efeito suspensivo proveniente da interposição de eventuais recursos, caso não providos, não a exime da devolução dos valores indevidamente percebidos após a notificação;
9.3.3. envie a esta Corte de Contas, no prazo de 30 (trinta) dias, por cópia, comprovante de que a interessada teve ciência desta deliberação;
9.4. esclarecer à unidade de origem que, nos termos do art. 5º da Lei 9.648/1998 e da jurisprudência deste Tribunal, o tempo residual de funções comissionadas eventualmente exercidas até 2001 somente pode ser utilizado para a incorporação de um décimo;
9.5. esclarecer à unidade de origem, com supedâneo no art. 262, § 2º, do Regimento Interno, que a concessão considerada ilegal poderá prosperar mediante a emissão e o encaminhamento a este Tribunal de novo ato concessório, escoimado das irregularidades apontadas nestes autos.

Ato de aposentadoria emitido no âmbito do Tribunal Regional Eleitoral do Ceará para fins de registro.

Primeira Câmara

Tribunal Regional Eleitoral do Ceará.

3. Interessados/Responsáveis:
3.1. Interessado: Rejane Monteiro Augusto Goncalves (XXX.865.563-XX).

13.1. Ministros presentes: Jorge Oliveira (na Presidência) e Benjamin Zymler (Relator).
13.2. Ministro-Substituto convocado: Marcos Bemquerer Costa.
13.3. Ministros-Substitutos presentes: Augusto Sherman Cavalcanti e Weder de Oliveira.

BENJAMIN ZYMLER

Adoto como relatório o parecer da unidade técnica, cujos termos são os seguintes:
"INTRODUÇÃO
Trata-se de ato de aposentadoria, submetido, para fins de registro, à apreciação do Tribunal de Contas da União (TCU) , de acordo com o art. 71, inciso III, da Constituição Federal. O ato foi cadastrado e disponibilizado ao TCU por intermédio do Sistema e-Pessoal, na forma do art. 2º e 4º da Instrução Normativa TCU 78/2018.
O ato desse processo pertence às seguintes unidades:
Unidade emissora: Tribunal Regional Eleitoral do Ceará.
Unidade cadastradora: Tribunal Regional Eleitoral do Ceará.
Subunidade cadastradora: Seção de Aposentadorias e Pensões.
EXAME TÉCNICO
Procedimentos aplicados
Os procedimentos para exame, apreciação e registro de atos de pessoal encontram-se estabelecidos na Instrução Normativa TCU 78/2018 e na Resolução TCU 206/2007. Essas normas dispõem que os atos de pessoal disponibilizados por meio do e-Pessoal devem ser submetidos previamente a críticas automatizadas, com base em parâmetros predefinidos.
As críticas das informações cadastradas na etapa de coleta do ato foram elaboradas e validadas levando-se em conta as peculiaridades de cada ato. Os itens verificados nessa etapa são inerentes a dados cadastrais, fundamentos legais, mapa de tempo, ficha financeira, assim como eventuais ocorrências de acumulação. Trata-se de verificações abrangentes, minuciosas e precisas e sem a necessidade de ação humana e, portanto, menos suscetível a falhas. As críticas aplicadas estão discriminadas no sistema, no Menu e-Pessoal, opção "Crítica", que podem ser acessadas mediante concessão de perfil específico a servidores do TCU responsáveis pela análise.
Além das críticas automatizadas, há verificação humana adicional no caso de haver alertas do sistema ou informações não formatadas, como esclarecimentos do gestor ou do controle interno.
As críticas também consideram os registros do Sistema Integrado de Administração de Recursos Humanos (Siape) . O Siape disponibiliza informações atualizadas sobre as parcelas que integram os proventos, diferentemente, portanto, do e-Pessoal, que informa as parcelas no momento do registro do ato.
Essa confrontação com o Siape fornece uma visão atual e verdadeira da situação, o que permite descaracterizar irregularidades e inconsistências que, embora constantes do e-Pessoal, já foram corrigidas.
As verificações detectadas no ato encontram-se discriminadas na aba de pendências do ato no sistema e-Pessoal, bem como no espelho do ato contemplado por esta instrução.
Exame das Constatações
Ato: 62070/2022 - Inicial - Interessado (a) : REJANE MONTEIRO AUGUSTO GONCALVES - CPF: XXX.865.563-XX
Parecer do Controle Interno: considerar o ato Ilegal. Justificativa:  Incorporação de parcela de quinto por meio de contagem de tempo residual (art. 5º, Lei nº 9.624/1998) . Conforme informado pela unidade de pessoal, a servidora incorporou 1/5 de FC-4 (quarto quinto) em razão de aproveitamento de tempo residual relativo ao exercício da citada função comissionada no período de 31/05/1997 a 30/05/1998 (art. 5º, Lei nº 9.624/1998) .   Entretanto, consoante Acórdão 5455/2018-TCU-Segunda Câmara, a jurisprudência do TCU 'permite o aproveitamento do tempo residual existente em 10/11/1997 para incorporar PARCELA DE DÉCIMO, com posterior transformação em VPNI, independente do interstício de doze meses ter se completado até 4/9/2001, bastando que o período tenha se iniciado anteriormente a novembro de 1997', razão pela qual esta unidade de controle entende que a incorporação da parcela de quintos mencionada foi indevida, visto que faria jus à incorporação de 1/10 de FC-4.
Constatações e análises:
1.1.1. Houve o registro de pelo menos uma rubrica com 'Denominação para análise pelo TCU = Vantagem de caráter pessoal (234 - (PARCELA COMPENSATÓRIA V.P.N.I. - INATIVOS ) (Vantagem de caráter pessoal - Parcela Compensatória (quintos/décimos) ) - R$ 596,89) .
Justificativa do Gestor de Pessoal: Não há. Verificação efetuada no âmbito do TCU.
Análise do Controle Interno:  Não há. Verificação efetuada no âmbito do TCU.
Análise da Equipe Técnica: Ilegal
É ilegal a concessão da vantagem de quintos/décimos (mesmo já transformada em parcela compensatória) em razão do exercício de funções comissionadas após o advento da Lei 9.624/1998.
O fato de o Gestor de Pessoal ter transformada a parcela de quintos/décimos incorporados entre o período de 8/4/1998 a 4/9/2001 em Parcela Compensatória a ser absorvida pelos reajustes futuros não muda a ilegalidade da rubrica, visto que ela é oriunda de parcela incorporada irregularmente.
1.1.2. Houve o registro de pelo menos uma rubrica com 'Denominação para análise pelo TCU = Vantagem de caráter pessoal (25 - V.P.N.I. (Vantagem de caráter pessoal - Incorporação de quintos/décimos de função) - R$ 2.387,56) .
Justificativa do Gestor de Pessoal: Não há. Verificação efetuada no âmbito do TCU.
Análise do Controle Interno:  Não há. Verificação efetuada no âmbito do TCU.
Análise da Equipe Técnica: Ilegal
Ao propor a ilegalidade do ato, o Controle Interno apresentou a seguinte justificativa:
'Justificativa do parecer: Incorporação de parcela de quinto por meio de contagem de tempo residual (art. 5º, Lei nº 9.624/1998) . Conforme informado pela unidade de pessoal, a servidora incorporou 1/5 de FC-4 (quarto quinto) em razão de aproveitamento de tempo residual relativo ao exercício da citada função comissionada no período de 31/05/1997 a 30/05/1998 (art. 5º, Lei nº 9.624/1998) . Entretanto, consoante Acórdão 5455/2018-TCU-Segunda Câmara, a jurisprudência do TCU 'permite o aproveitamento do tempo residual existente em 10/11/1997 para incorporar PARCELA DE DÉCIMO, com posterior transformação em VPNI, independente do interstício de doze meses ter se completado até 4/9/2001, bastando que o período tenha se iniciado anteriormente a novembro de 1997', razão pela qual esta unidade de controle entende que a incorporação da parcela de quintos mencionada foi indevida, visto que faria jus à incorporação de 1/10 de FC-4'.
Estamos de acordo com o parecer do Controle Interno.
De fato, a jurisprudência deste Tribunal, anexa a essa instrução, admite o aproveitamento do tempo residual existente em 10/111/1997 para incorporar apenas um décimo e não um quinto, com foi o caso concreto.
Assim, deve o Gestor de Pessoal transformar em parcela compensatória, conforme decidido pelo STF no âmbito do RE 638115, a parcela de quintos em razão do exercício de funções comissionadas após 8.4/1998.
O quadro resumo de ocorrências e, quando for o caso, o detalhamento da norma legal e da jurisprudência para as inconsistências acima elencadas encontra-se no anexo II dessa instrução.
Encaminhamento do ato: 
Considerar ILEGAL e recusar registro do ato de Aposentadoria 62070/2022 - Inicial de REJANE MONTEIRO AUGUSTO GONCALVES do quadro de pessoal do órgão/entidade Tribunal Regional Eleitoral do Ceará, com base nos arts. 71, inciso III, da Constituição Federal, 1º, inciso V, e 39, inciso II, da Lei 8.443/1992 e 260, § 1º, do Regimento Interno. 
Com fulcro no art. 262, caput, do Regimento Interno deste Tribunal, determinar ao órgão/entidade Tribunal Regional Eleitoral do Ceará que: 
no prazo de trinta dias, contados da ciência da decisão, envie a este Tribunal documentos comprobatórios de que o (a) interessado (a) cujo ato foi impugnado está ciente do julgamento deste Tribunal.
dê ciência, no prazo de quinze dias, contados da notificação, do inteiro teor desta deliberação (a) o interessado (a) , alertando-o (a) de que o efeito suspensivo proveniente da interposição de eventuais recursos junto ao TCU não o (a) exime da devolução dos valores percebidos indevidamente, caso o recurso não seja provido.
promova, no prazo de 30 (trinta) dias, o destaque da (s) parcela (s) de quintos incorporada (s) com amparo em funções comissionadas exercidas entre 8/4/1998 a 4/9/2001 e transforme-a (s) em 'Parcela Compensatória' a ser absorvida por quaisquer reajustes futuros, consoante decidido pelo STF no RE 638.115/CE, caso a incorporação tenha se dado por decisão administrativa ou por decisão judicial não transitada em julgado.
CONCLUSÃO
A abrangência e a profundidade das verificações levadas a efeito fundamentam convicção de que o ato 62070/2022 pode ser apreciado pela ilegalidade, em razão das irregularidades apontadas no item Exame das Constatações desta instrução, que representam afronta à legislação e à jurisprudência de referência
PROPOSTA DE ENCAMINHAMENTO
Ante o exposto, com fundamento no art. 71, inciso III, da Constituição Federal, no art. 1º, inciso V, e art. 39, incisos I e II, da Lei 8.443/1992, no art. 260 do Regimento Interno do Tribunal de Contas da União, propõe-se: 
Considerar ILEGAL e recusar registro do ato de Aposentadoria 62070/2022 - Inicial de REJANE MONTEIRO AUGUSTO GONCALVES do quadro de pessoal do órgão/entidade Tribunal Regional Eleitoral do Ceará, com base nos arts. 71, inciso III, da Constituição Federal, 1º, inciso V, e 39, inciso II, da Lei 8.443/1992 e 260, § 1º, do Regimento Interno.
Com fulcro no art. 262, caput, do Regimento Interno deste Tribunal, determinar ao órgão/entidade Tribunal Regional Eleitoral do Ceará que: 
no prazo de trinta dias, contados da ciência da decisão, envie a este Tribunal documentos comprobatórios de que o (a) interessado (a) cujo ato foi impugnado está ciente do julgamento deste Tribunal.
dê ciência, no prazo de quinze dias, contados da notificação, do inteiro teor desta deliberação (a) o interessado (a) , alertando-o (a) de que o efeito suspensivo proveniente da interposição de eventuais recursos junto ao TCU não o (a) exime da devolução dos valores percebidos indevidamente, caso o recurso não seja provido.
promova, no prazo de 30 (trinta) dias, o destaque da (s) parcela (s) de quintos incorporada (s) com amparo em funções comissionadas exercidas entre 8/4/1998 a 4/9/2001 e transforme-a (s) em 'Parcela Compensatória' a ser absorvida por quaisquer reajustes futuros, consoante decidido pelo STF no RE 638.115/CE, caso a incorporação tenha se dado por decisão administrativa ou por decisão judicial não transitada em julgado."
2.	O Ministério Público junto a esta Corte de Contas manifestou-se de acordo com a proposta formulada pela unidade técnica, "sugerindo a expedição de determinação à unidade jurisdicionada que ajuste a última parcela de quinto de FC-4 incorporada no período de 31/5/1997 a 30/5/1998, em décimo, tendo em vista tratar-se do aproveitamento do tempo residual existente em 10/11/1997, nos termos do art. 5º da Lei 9.624/1998 e da jurisprudência pacificada do TCU, a exemplo da paradigmática Decisão 925/1999-Plenário, da relatoria do Ministro Walton Alencar Rodrigues".
	É o Relatório.

não há.

Procurador Rodrigo Medeiros de Lima.

APOSENTADORIA. INCLUSÃO, NOS PROVENTOS, DA VANTAGEM RELATIVA A "QUINTOS" EM DESACORDO COM A LEGISLAÇÃO DE REGÊNCIA. IRREGULARIDADE NA INCORPORAÇÃO DE TEMPO RESIDUAL. ILEGALIDADE DO ATO. NEGATIVA DE REGISTRO. DETERMINAÇÕES.

APOSENTADORIA (APOS)

Secretaria de Fiscalização de Integridade de Atos e Pagamentos de Pessoal e de Benefícios Sociais (Sefip).

Em julgamento, ato inicial de aposentadoria emitido, no âmbito do Tribunal Regional Eleitoral do Ceará, em favor da Sra. Rejane Monteiro Augusto Gonçalves, ex-ocupante do cargo de técnico judiciário.
2.	Instruindo o feito, a Sefip manifesta-se pela negativa de registro do ato, em razão das seguintes irregularidades:
i) "é ilegal a concessão da vantagem de quintos/décimos (mesmo já transformada em parcela compensatória) em razão do exercício de funções comissionadas após o advento da Lei 9.624/1998. O fato de o Gestor de Pessoal ter transformada a parcela de quintos/décimos incorporados entre o período de 8/4/1998 a 4/9/2001 em Parcela Compensatória a ser absorvida pelos reajustes futuros não muda a ilegalidade da rubrica, visto que ela é oriunda de parcela incorporada irregularmente"; e
ii) "a jurisprudência deste Tribunal, anexa a essa instrução, admite o aproveitamento do tempo residual existente em 10/111/1997 para incorporar apenas um décimo e não um quinto, com foi o caso concreto. Assim, deve o Gestor de Pessoal transformar em parcela compensatória, conforme decidido pelo STF no âmbito do RE 638115, a parcela de quintos em razão do exercício de funções comissionadas após 8.4/1998".
3.	O Ministério Público junto a esta Corte de Contas manifestou-se de acordo com a proposta formulada pela unidade técnica, "sugerindo a expedição de determinação à unidade jurisdicionada que ajuste a última parcela de quinto de FC-4 incorporada no período de 31/5/1997 a 30/5/1998, em décimo, tendo em vista tratar-se do aproveitamento do tempo residual existente em 10/11/1997, nos termos do art. 5º da Lei 9.624/1998 e da jurisprudência pacificada do TCU, a exemplo da paradigmática Decisão 925/1999-Plenário, da relatoria do Ministro Walton Alencar Rodrigues".
4.	Acompanho as conclusões dos pareceres, por seus fundamentos, sem prejuízo de tecer as seguintes considerações.
5.	Informam os autos que a interessada teve incluída, em seus proventos de aposentadoria, parcela decorrente do exercício de função comissionada de código FC-4 (5/5) , sendo que parte do período considerado para a referida incorporação (1/5) se deu após a definitiva extinção do instituto, ocorrida em 8/4/1998 com a publicação da Lei 9.624/1998.
6.	Sobre a matéria, o entendimento fixado em regime de repercussão geral pelo Supremo Tribunal Federal (STF) é no sentido de que "ofende o princípio da legalidade a decisão que concede a incorporação de quintos pelo exercício de função comissionada no período de 8/4/1998 até 4/9/2001, ante a carência de fundamento legal" (Tema 395, RE 638.115) .
7.	Outrossim, no que diz respeito à modulação dos efeitos da referida decisão, a Suprema Corte, ao apreciar os embargos de declaração opostos por diversos sindicatos de servidores públicos e pelo Ministério Público Federal, manifestou-se no sentido de que somente os servidores públicos beneficiados por decisão judicial transitada em julgado poderiam manter, de forma definitiva, os "quintos" incorporados no período de 8/4/1998 até 4/9/2001.
8.	De outro lado, caso a incorporação irregular estivesse assentada em decisão administrativa do órgão jurisdicionado ou em decisão judicial sem trânsito em julgado, o pagamento da parcela estaria assegurado "até sua absorção integral por quaisquer reajustes futuros concedidos aos servidores".
9.	Veja-se, a propósito, o seguinte trecho da ata de julgamento dos embargos de declaração apreciados em 18/12/2019, modulando os efeitos do que restou decidido no RE 638.115/CE, in verbis:
"O Tribunal, por maioria, acolheu parcialmente os embargos de declaração, com efeitos infringentes, para reconhecer indevida a cessação imediata do pagamento dos quintos quando fundado em decisão judicial transitada em julgado [...]. No ponto relativo ao recebimento dos quintos em virtude de decisões administrativas, o Tribunal, em razão de voto médio, rejeitou os embargos e, reconhecendo a ilegitimidade do pagamento dos quintos, modulou os efeitos da decisão de modo que aqueles que continuam recebendo até a presente data em razão de decisão administrativa tenham o pagamento mantido até sua absorção integral por quaisquer reajustes futuros concedidos aos servidores. [...] Por fim, o Tribunal, por maioria, também modulou os efeitos da decisão de mérito do recurso, de modo a garantir que aqueles que continuam recebendo os quintos até a presente data por força de decisão judicial sem trânsito em julgado tenham o pagamento mantido até sua absorção integral por quaisquer reajustes futuros concedidos aos servidores [...]" (grifos acrescidos) .
10.	No caso concreto, não há nos autos qualquer prova no sentido de que a interessada tenha sido beneficiada por decisão judicial transitada em julgado. Desse modo, a incorporação ocorrida após a publicação da Lei 9.624/1998 deveria ser convertida em parcela compensatória, sujeita à absorção por quaisquer reajustes futuros concedidos aos servidores, o que já parece ter sido feito pelo órgão jurisdicionado.
11.	Nada obstante isso, cumpre registrar que houve equívoco no tocante à conversão da parcela compensatória, uma vez que, nos termos do art. 5º da Lei 9.648/1998 e da jurisprudência deste Tribunal, o tempo residual de funções eventualmente exercidas até 2001 somente pode ser utilizado para a incorporação de um décimo, daí também a ilegalidade da vantagem na forma em que foi concedida.
	Ante o exposto, VOTO por que seja adotada a deliberação que ora submeto à apreciação deste Colegiado.
TCU, Sala das Sessões, em 11 de outubro de 2022.
BENJAMIN ZYMLER 
Relator